臺灣桃園地方法院刑事判決     
110年度金訴字第112號
公  訴  人  臺灣桃園地方檢察署檢察官
被      告  張仕良




上列被告因詐欺等案件，經檢察官提起公訴（110年度偵字第134
08號），及移送併辦（臺灣臺北地方檢察署110年度偵字第12438
號），本院判決如下：
    主  文
張仕良共同犯洗錢防制法第十四條第一項之洗錢罪，處有期徒刑
拾月，併科罰金新臺幣伍萬元，罰金如易服勞役，以新臺幣壹仟
元折算壹日。未扣案之犯罪所得新臺幣拾萬元沒收。
    事  實
一、張仕良明知金融機構存款帳戶為個人信用之表徵，任何人均
    可自行到金融機構申請開立存款帳戶而無特別之窒礙，並可
    預見提供金融機構帳戶帳號，極可能供不法詐騙份子用以充
    作詐欺犯罪被害人匯款之指定帳戶；且可預見將匯入其所提
    供帳戶內之詐欺犯罪所得款項提領後，係參與詐欺取財犯罪
    ，足以遮斷資金流動軌跡，使檢警難以追緝，而有掩飾詐欺
    犯罪所得之去向及所在之虞，竟仍基於縱使因此參與詐欺取
    財、掩飾詐欺犯罪所得之去向及所在，製造金流斷點，仍不
    違背其本意之不確定故意，與真實姓名年籍不詳之人共同意
    圖為自己不法之所有，基於詐欺取財及掩飾、隱匿特定詐欺
    犯罪所得去向及所在之洗錢等犯意聯絡，於民國109年4月19
    日晚上11時36分許，先將其所申辦之中華郵政股份有限公司
    帳號000-00000000000000號帳戶（下稱郵局帳戶），以提款
    卡跨行提款新臺幣（下同）500元，至餘額僅餘73元後，再
    於該時點至109年5月4日上午10時19分前之某時，將其郵局
    帳戶之存摺、提款卡及密碼提供與真實姓名年籍不詳之人使
    用。嗣該真實姓名年籍不詳之人所屬詐欺集團（下稱「本案
    詐欺集團」）成員於109年4月底間某日透過社群軟體Inster
    gram帳號暱稱「Abby Wang」結識楊曉琪，並向楊曉琪佯以
    欲贈送其禮物，惟須由楊曉琪先行繳納相關款項云云，致楊
    曉琪因此陷於錯誤，而依指示於同年5月7日下午1時33分許
    匯款10萬元至張仕良之郵局帳戶內，再由張仕良於同年6月5
    日上午8時45分許前往臺北市○○區○○路00號「台北龍山郵局
    」，以臨櫃方式提領上開楊曉琪遭詐欺後所匯入之款項，而
    掩飾、隱匿上揭詐欺取財犯罪所得之去向及所在。嗣楊曉琪
    察覺有異報警處理，而為警循線查悉上情。
二、案經楊曉琪訴由臺灣屏東地方檢察署陳請臺灣高等檢察署檢
    察長令轉臺灣桃園地方檢察署檢察官偵查起訴，暨臺灣臺北
    地方檢察署檢察官移送併辦。
    理  由
壹、程序部分：
一、本院以下所引用被告張仕良以外之人於審判外之陳述，檢察
    官及被告於本院準備程序及審判期日中，均同意有證據能力
    或未對於其證據能力聲明異議（見本院審金訴卷第81頁，本
    院卷二第34至38頁），而視為同意該等證據具有證據能力，
    且本院審酌各該證據資料製作時之情況，亦無違法不當或證
    明力明顯過低之瑕疵，以之作為證據應屬適當，依刑事訴訟
    法第159 條之5 規定，認該等證據均具證據能力。
二、至於本判決所引用之非供述證據部分，與本案均有關聯性，
    亦無證據證明係實施刑事訴訟程序之公務員以不法方式所取
    得，依刑事訴訟法第158 條之4 之反面解釋，當有證據能力
    ，本院復於審理時，提示並告以要旨，使檢察官及被告充分
    表示意見，自得為證據使用。
貳、實體部分：
一、訊據被告張仕良固坦承有於109年6月5日上午8時45分許，前
    往台北龍山郵局以臨櫃方式提領其郵局帳戶內之10萬元，且
    不知該10萬元為何人所有等事實，惟矢口否認有何詐欺取財
    及洗錢等犯行，辯稱：我是存摺掉了，我並沒有將帳戶提供
    給詐欺集團，後因補發存摺發現帳戶內有錢，因一時貪念才
    領出花用云云。經查：
（一）告訴人楊曉琪因遭本案詐欺集團成員施用前開詐術致陷於
      錯誤，而匯款10萬元至被告之郵局帳戶等情，業經其於警
      詢時指證綦詳（見臺灣屏東地方檢察署109年度他字第231
      9號卷第3至第4頁背面），並有告訴人所提被騙經過之書
      面陳述及所附之對話紀錄、匯款資料，該筆10萬元款項嗣
      遭被告於109年6月5日上午8時45分臨櫃提領，亦有被告郵
      局帳戶之基本資料、交易明細、郵政存簿金提款單等件在
      卷可稽（見臺灣屏東地方檢察署109年度他字第2319號卷
      第5至17頁、第65至70頁，偵字卷第63頁），且為被告所
      不否認，此部分事實首堪認定。
（二）按不法詐騙集團成員為避免自金融帳戶之來源回溯追查其
      身分，乃使用他人金融帳戶供被害人匯款及取贓，則其等
      對於金融帳戶所有人發現存摺及提款卡遺失或遭竊時，均
      會向警方報案，並向金融機構辦理掛失止付，當知之甚稔
      ，不法詐騙集團成員既有意利用他人金融帳戶作為詐騙工
      具，當無選擇一隨時可能遭真正存款戶掛失而無法使用之
      金融帳戶之可能。輔以現今社會上，確實存有不少為貪圖
      小利而出售自己金融帳戶或提款卡供他人使用之人，是不
      法詐騙集團成員既僅需支付少許金錢，即可取得能完全操
      控而無遭掛失風險之他人金融帳戶或提款卡，實無明知係
      他人所遺失或遭竊之金融帳戶或提款卡，仍以之供作詐得
      款項匯入之用之必要。否則，若在其行騙後未及提領該金
      融帳戶內之贓款前，該金融帳戶即遭掛失停用、甚或所詐
      款項逕遭帳戶所有人自行提領，豈非無法遂行詐欺取財之
      目的。是不法詐騙集團成員絕無將涉及詐騙成否之關鍵置
      於如此不確定境地之可能，必定於確認其等欲指示受騙被
      害人匯入款項之帳戶確處於其等所能完全管領下，始會將
      該等帳戶用以匯入詐欺所得款項。查，被告於109年4月19
      日晚上11時36分許自其郵局帳戶領取500元後，該帳戶餘
      額僅餘73元，嗣於109年5月4日上午10時19分許，即有1筆
      50萬元存入之交易紀錄（該筆款項為洪郁庭匯入，未據起
      訴），且該筆匯入之款項，旋於同日上午11時22分至27分
      遭人以提款卡跨行提款方式提領15萬元、於隔日（即5日
      ）凌晨5時51分至54分再以提款卡提款方式提領15萬元、
      於隔一日（即6日）凌晨1時41分至46分復以提款卡跨行提
      款方式提領15萬元，但於同年月7日，經郵局認上開帳戶
      屬異常交易帳戶須進行查證，而暫停帳戶提領。惟告訴人
      仍因遭詐騙而於當日（即109年5月7日）以跨行轉入方式
      匯款10萬元至該帳戶內，嗣於109年6月5日8時45分許，再
      由被告前往「台北龍山郵局」臨櫃提領上開10萬元等情，
      有被告之郵局帳戶交易明細在卷可查（見臺灣屏東地方檢
      察署109年度他字第2319號卷第69至70頁），且為被告所
      不否認。顯見詐騙集團成員於109年4月底對告訴人行騙，
      指示告訴人於109年5月7日匯款至被告之郵局帳戶時，已
      確信該郵局帳戶為其等所得隨意控制，且必不致遭被告辦
      理掛失止付。是若非被告於109年4月19日晚上11時36分許
      自其郵局帳戶領取款項後，「自願」將該帳戶之存摺、提
      款卡及密碼提供予他人使用，詐騙集團成員豈能有如此之
      確信，而得於109年5月4日上午10時19分許即指示洪郁庭
      將50萬元匯入郵局帳戶，又甚能知悉帳戶正確之提款密碼
      而於贓款匯入後，迅速以提款卡鍵入正確密碼提領金錢。
      足認該郵局帳戶之存摺、提款卡及密碼，確係被告於109
      年4月19日晚上11時36分許至109年5月4日上午10時19分間
      之某時許提供予他人使用甚明。是被告辯稱：我是存摺掉
      了，我並沒有將帳戶提供給詐欺集團云云，是否為真，實
      非無疑。且訊之被告何時發現其郵局帳戶之存摺、提款卡
      及密碼遺失，被告於110年3月17日、24日偵訊時均供稱其
      在109年5月發現遺失等語（見他字卷第27頁、第43頁背面
      ），然被告卻未辦理掛失止付，任由詐騙集團使用該帳戶
      ，直至郵局認該帳戶屬異常交易帳戶須進行查證，而暫停
      帳戶提領，俟因郵局未查出該帳戶有何不法情事，且警方
      亦未將該帳戶列為警示帳戶下，被告隨即於109年6月5日
      至郵局辦理存簿儲金簿掛失補副，而提領帳戶內之10萬元
      ，並於同年月15日又出具「會計簽賭跑路至台南請我將戶
      頭的錢領出給他」等不實事項之切結書，而提領帳戶內之
      餘額5萬10元等情，有郵局儲金簿掛失補副申請書、郵政
      存簿儲金提款單、解除異常交易帳戶註記切結書等件在卷
      可參（見偵字卷第45頁、第47頁、第63頁、第65頁、第67
      頁），是被告顯然是因本案詐欺集團成員之告知，非常明
      瞭其郵局帳戶可否使用，且在知悉其郵局帳戶未被列為警
      示帳戶，隨即將帳戶內款項全部款項領出，縱使出具前開
      不實之切結書亦在所不惜，益徵被告前開所辯，顯為事後
      卸責之詞，不足採信。
（三）按金融帳戶為個人之理財工具，一般民眾皆可自由申請開
      設金融帳戶，並無任何特殊之限制，亦得同時在不同金融
      機構申請多數存款帳戶使用。且衡諸常情，金融帳戶之存
      摺、提款卡事關個人財產權益之保障，其專有性甚高，除
      非本人或與本人具親密關係者，難認有何理由可自由流通
      使用該帳戶，一般人均有妥為保管及防止他人任意使用之
      認識，縱特殊情況偶需交付他人使用，亦必深入瞭解用途
      及合理性，始予提供，且該等專有物品如落入不明人士手
      中，而未加以闡明正常用途，極易被利用為與財產有關之
      犯罪工具，此為一般人依其生活經驗及認知，所易於體察
      之常識；而有犯罪意圖者，非有正當理由，竟徵求他人提
      供帳戶，客觀上可預見其目的，係供為某筆資金之存入，
      後再行領出之用，且該筆資金之存入及提領過程係有意隱
      瞞其流程及行為人身分曝光之用意，一般人本於一般認知
      能力均易於瞭解（最高法院93年度台上字第31號判決意旨
      參照）。況利用他人帳戶從事詐欺犯行，早為傳播媒體廣
      為報導，政府機關及各金融機構亦不斷呼籲民眾應謹慎控
      管己有帳戶，切勿出賣或交付個人帳戶，以免淪為詐騙者
      之幫助工具。依一般人之社會生活經驗，苟不以自己名義
      申請開戶，卻向不特定人蒐集帳戶供己使用，其目的極可
      能欲利用該帳戶供作非法詐欺取財，或作為人頭帳戶供作
      洗錢之用，已屬一般智識經驗之人所能知悉或預見。查，
      被告前於93年5月間已因出售其申辦之安泰商業銀行帳戶
      予詐騙集團使用，經臺灣臺北地方法院以94年度易字第69
      8號刑事判決判處有期徒刑8月確定，有上開判決筆錄在卷
      可參（見本院卷二第23至24頁），顯見被告能預見若將自
      己之金融機構帳戶提供予他人使用，可能淪為他人實行詐
      欺及洗錢犯罪之工具，竟仍基於縱若有人持其所交付之金
      融帳戶犯詐欺取財罪及遮斷資金流動軌跡、隱匿詐欺犯罪
      所得之去向而逃避國家追訴處罰效果，亦不違背其本意之
      不確定故意甚明。
（四）按刑法上之幫助犯，固以幫助他人犯罪之意思而參與犯罪
      構成要件以外之行為而成立，惟所謂參與犯罪構成要件以
      外之行為者，指其所參與者非直接構成某種犯罪事實之內
      容，而僅係助成其犯罪事實實現之行為而言，苟已參與構
      成某種犯罪事實之一部，即屬分擔實施犯罪之行為，雖僅
      以幫助他人犯罪之意思而參與，亦仍屬共同正犯（最高法
      院 27 年上字第 1333 號刑事判例意旨參照）。查，被告
      於偵訊、準備程序及審理程序均自承其有將告訴人因遭詐
      騙而匯入其郵局帳戶之10萬元領出（見他字卷第44頁背面
      ，110年度審金訴字第203號卷第80頁，本院卷二第41頁）
      ，已使本案詐欺集團得手詐欺取財犯罪所得，並造成金流
      斷點，以達掩飾、隱匿本案詐欺集團詐欺取財犯行之犯罪
      所得，是被告此部分所為，已該當於詐欺取財及洗錢防制
      法第 2 條第 2 款所指洗錢之構成要件，而與真實姓名年
      籍不詳之本案詐欺集團成員共同分擔詐欺取財及洗錢行為
      ，是被告與真實姓名年籍不詳之本案詐欺集團成員當成立
      詐欺取財及一般洗錢罪之共同正犯，而無由僅以上開罪名
      之幫助犯論科。
（五）綜上所述，被告前開所辯，俱不足採信。本案事證明確，
      被告上開犯行，堪以認定，應予依法論科。
二、論罪科刑
（一）核被告所為，係犯刑法第339條第1項之詐欺取財罪及洗錢
      防制法第14條第1項之一般洗錢罪。起訴書就被告所犯詐
      欺取財罪部分，認應成立刑法第339條之4第1項第2款之3
      人以上共同犯詐欺取財之加重詐欺取財罪，惟檢察官並未
      舉出本案詐欺集團成員確有3人以上之證據，自難以該罪
      相繩，惟因起訴之社會基本事實同一，並經本院告知被告
      就此部分係涉犯上開法條之罪名（見本院卷二第33頁），
      爰依法變更起訴法條審理。另臺灣臺北地方檢察署檢察官
      以110年度偵字第12438號移送本院併辦部分，與本案起訴
      部分為相同之事實，併予指明。
（二）被告與真實姓名年籍不詳之本案詐欺集團成員係在合同意
      思範圍內，各自分擔犯罪行為之一部，並相互利用他人之
      行為，以達共同詐欺取財及洗錢之犯罪目的，業如前述，
      被告自應就其所參與之犯行，對於全部所發生之結果，共
      同負責。故被告與真實姓名年籍不詳之本案詐欺集團成員
      就詐欺取財及洗錢之犯行，均具有犯意聯絡及行為分擔，
      應論以共同正犯。再按刑法上一行為而觸犯數罪名之想像
      競合犯，其存在之目的，在於避免對於同一不法要素予以
      過度評價，則自然意義之數行為，得否評價為法律概念之
      一行為，應就客觀構成要件行為之重合情形、主觀意思活
      動之內容、所侵害之法益與行為間之關聯性等要素，視個
      案情節依社會通念加以判斷。如具有行為局部之同一性，
      或其行為著手實行階段可認為同一者，得認與一行為觸犯
      數罪名之要件相侔，而依想像競合犯論擬（最高法院105
      年度台非字第66號判決意旨參照）。查被告與真實姓名年
      籍不詳之本案詐欺集團成員所為共同詐欺取財及洗錢犯行
      ，行為雖非屬完全一致，然就該犯行過程以觀，上開行為
      間之時空相近，部分行為重疊合致，有實行行為局部同一
      之情形，且係為達向告訴人詐得款項之單一犯罪目的，而
      依預定計畫下所為之各階段行為，在法律上應評價為一行
      為，而同時觸犯詐欺取財罪及洗錢罪，為異種想像競合犯
      ，應依刑法第55條規定，從一重依洗錢防制法第14條第1
      項之洗錢罪處斷。
（三）被告前①於102年間，因施用毒品案件，經臺灣臺北地方法
      院以102年度訴字第377號判決判處有期徒刑10月確定；②
      於102年間，因施用毒品案件，經臺灣新竹地方法院以102
      年度審訴字第403號判決判處有期徒刑9月確定；前開①②所
      示之罪，經臺灣新竹地方法院以103年度聲字第1628號裁
      定定應執行刑為有期徒刑1年4月確定（下簡稱甲應執行刑
      );③於102年間，因施用毒品案件，經臺灣臺北地方法院以
      103年度審訴字第156號判決分別判處有期徒刑3月、10月
      確定；④於102年間，因施用毒品案件，經臺灣臺北地方法
      院以103年度審訴字第197號判決分別判處有期徒刑1年（2
      罪），應執行有期徒刑1年8月確定；⑤於103年間，因施用
      毒品案件，經臺灣臺北地方法院以103年度審訴字第268號
      判決分別判處有期徒刑3月、9月確定；前開③至⑤所示之罪
      ，經臺灣臺北地方法院以103年度聲字第1718號裁定定應
      執行刑為有期徒刑3年8月確定（下簡稱乙應執行刑）；甲
      、乙二應執行刑經接續執行至107年6月5日縮短刑期假釋
      出監併付保護管束，嗣該假釋遭撤銷，應執行殘刑有期徒
      刑4月，並於108年6月18日執行完畢出監，此有被告之臺
      灣高等法院被告前案紀錄表在卷可參，是其於受有期徒刑
      之執行完畢後，5年內故意再犯本案有期徒刑以上之罪，
      固為累犯。惟經審酌被告之前案與本案所犯之罪，其犯罪
      類型及法益種類，均不相同，罪質亦互異，尚難認被告有
      特別惡性及刑罰反應力薄弱情形，爰依比例原則、罪刑相
      當原則，裁量不依刑法第47條第1項規定加重其刑。
（四）爰審酌被告與真實姓名年籍不詳之本案詐欺集團成員共同
      詐取他人財物，且隱匿詐欺犯罪所得去向及所在，所為嚴
      重損害財產交易安全及社會經濟秩序，對告訴人之財產及
      社會秩序產生重大侵害，衡酌被告犯後否認犯行，且未賠
      償告訴人損害，犯後態度不佳，及前已有出售帳戶遭判刑
      確定，卻未能反省警惕再犯本案，兼衡被告之生活、經濟
      狀況、素行、智識程度等一切情狀，量處如主文所示之刑
      ，並就罰金刑部分諭知易服勞役之折算標準，以示懲儆。
三、沒收
（一）按洗錢防制法第18條第1項固規定：「犯第14條之罪，其
      所移轉、變更、掩飾、隱匿、收受、取得、持有、使用之
      財物或財產上利益，沒收之；犯第15條之罪，其所收受、
      持有、使用之財物或財產上利益，亦同。」，為刑法沒收
      規定之特別規定，自應優先於刑法相關規定予以適用，亦
      即就洗錢行為標的之財物或財產上利益，均應依洗錢防制
      法第18條規定沒收之。惟上開條文雖採義務沒收主義，卻
      未特別規定「不問屬於犯罪行為人與否，沒收之」，致該
      洗錢行為之標的是否限於行為人所有者始得宣告沒收，有
      所疑義，於此情形自應回歸適用原則性之規範，即參諸刑
      法第38條之1第1項前段規定，仍以屬於行為人所有者為限
      ，始應予沒收。查被告提領告訴人匯入其郵局帳戶之10萬
      元後，自行花用殆盡，業據其於偵訊中供述在卷（見他字
      卷第44頁背面），是該10萬元自應依洗錢防制法第18條第
      1項規定宣告沒收之。
（二）被告提領贓款所使用之郵局帳戶存摺，雖係供犯罪所用之
      物，惟未經扣案，該等物品本身不具財產之交易價值，單
      獨存在亦不具刑法上之非難性，沒收欠缺刑法上重要性，
      僅徒增開啟沒收程序之時間費用，爰依刑法第38條之2第2
      項規定，不予宣告沒收或追徵。
四、不另為無罪諭知部分
（一）公訴意旨另以：本案詐欺集團為3人以上組成，以實施詐
      術為手段，具有持續性、牟利性及結構性之詐欺犯罪組織
      集團，被告於109年5月7日13時33分許前某時，加入該集
      團擔任提領被害人遭詐欺後所匯入款項之角色（俗稱車手
      ），因認被告另涉犯組織犯罪防制條例第3條第1項後段之
      參與犯罪組織罪嫌等語。
（二）按犯罪事實應依證據認定之，無證據不得認定犯罪事實；
      不能證明被告犯罪或其行為不罰者，應諭知無罪之判決，
      刑事訴訟法第154條第2項、第301條第1項分別定有明文。
      次按認定不利於被告之事實，須依積極證據，苟積極證據
      不足為不利於被告事實之認定時，即應為有利被告之認定
      ，更不必有何有利之證據，復有最高法院30年上字第816
      號判例可資參考。又事實之認定，應憑證據，如未能發現
      相當證據，或證據不足以證明，自不能以推測或擬制之方
      法，為裁判基礎；認定犯罪事實，所憑之證據，雖不以直
      接證據為限，間接證據亦包括在內，然無論直接或間接證
      據，其為訴訟上之證明，須於通常一般之人均不致於有所
      懷疑，而得確信其為真實之程度者，始得據之為有罪之認
      定，倘其證明尚未達到此一程度，而有合理性懷疑之存在
      時，即無從為有罪之認定，此亦有最高法院40年台上字第
      86號、76年台上字第4986號判例可資參照。
（三）經查，有關於本案詐欺集團為3人以上組成乙情，檢察官
      並未舉出相關證據為佐，且在無法排除詐騙告訴人之人即
      為取得被告帳戶之真實姓名年籍不詳之人，自難認被告另
      應成立組織犯罪防制條例第3條第1項後段之參與犯罪組織
      罪。此部分本應為被告無罪之諭知，然因檢察官認此部分
      與被告前開經本院論處有罪之部分，具有想像競合犯之裁
      判上一罪關係，爰不另為無罪之諭知，附此敘明。
據上論斷，應依刑事訴訟法第299 條第1 項前段、第300條，洗
錢防制法第14條第1項、第18條第1項，刑法第28條、第339條第1
項、第55條、第42條第3項，刑法施行法第1條之1第1項，判決如
主文。
本案經檢察官盧奕勳提起公訴，經檢察官黃鈺斐到庭執行職務。
中　　華　　民　　國　　111 　年　　3 　　月　　10　　日
                  刑事第六庭  審判長法  官  劉淑玲
                                    法  官  何啓榮
                                    法  官  何宇宸
以上正本證明與原本無異。
如不服本判決應於收受判決後20日內向本院提出上訴書狀，並應敘述具體理由。其未敘述上訴理由者，應於上訴期間屆滿後20日內向本院補提理由書(均須按他造當事人之人數附繕本)「切勿逕送上級法院」。 　　　　　　　　　　　　　　　　　　
                                    書記官  趙于萱
中　　華　　民　　國　　111 　年　　3 　　月　　11　　日
附錄本案論罪科刑法條：
中華民國刑法第339條
（普通詐欺罪）
意圖為自己或第三人不法之所有，以詐術使人將本人或第三人之
物交付者，處5年以下有期徒刑、拘役或科或併科50萬元以下罰
金。
以前項方法得財產上不法之利益或使第三人得之者，亦同。
前二項之未遂犯罰之。
洗錢防制法第14條
有第二條各款所列洗錢行為者，處7年以下有期徒刑，併科新臺
幣5百萬元以下罰金。
前項之未遂犯罰之。
前二項情形，不得科以超過其特定犯罪所定最重本刑之刑。